臺灣高等法院民事判決　　　　　　　　　 94年度訴易字第1號
原　　　告　乙○○○○○○○
訴訟代理人　劉佩宜
被　　　告　甲○○
上列當事人間刑事附帶民事訴訟侵權行為損害賠償事件，經本院
刑事庭裁定移送前來，本院於九十四年八月十六日言詞辯論終結
，判決如左：
    主  文
被告應給付原告新臺幣柒萬壹仟貳佰元，及自民國九十三年十二
月二十五日起，至清償日止，按年息百分之五計算之利息。
訴訟費用由被告負擔。
    事實及理由
一、本件被告經合法通知，未於言詞辯論期日到庭，經查無民事
    訴訟法第三百八十六條所列各款情形之一，應准原告之聲請
    ，由其一造辯論而為判決，合先敘明。
二、原告起訴主張：被告甲○○自民國（下同）九十年十二月十
    九日起，至原告設於台北縣新莊市○○街七四號一樓之啟順
    米行任職，並自同月二十四日起擔任原告米行台北縣新莊市
    、林口鄉地區之司機兼巡補貨業務員。詎被告竟基於為自己
    不法所有之意圖，先後於刑事判決附表一（下同）所示時間
    出貨時，先以立可擦原子筆依附表一所示實際出貨數量填載
    於日報表內，經啟順米行會計張麗品即負責人劉國立之妻點
    數貨品數量無誤後，被告甲○○於送貨期間，即塗去上開立
    可擦原子筆筆跡，明知為不實之事項，伺機另以原子筆更改
    登載如附表一所示不實之商品數量，於其業務上作成之日報
    表，足以生損害於啟順米行，並於下班返回啟順米行時，將
    該不實之日報表交予張麗品，以資行使之，進而侵占其業務
    上持有如附表一所示差額數量之商品，其連續以此方式侵占
    之啟順米行貨物價值總計新臺幣（下同）四萬二千九百二十
    五元。復連續於刑事判決附表二（下同）所示時間，明知為
    不實之事項，於如附表二所示送貨單上登載白有商行、佳佳
    超市及宏昌商行等商家實無訂購之商品，暨於送貨單之米行
    存根聯（即紅單）簽章欄內以複寫之方式偽造如該附表所示
    之署押（一式三聯，依序為米行請款聯《黃單》、客戶存根
    聯《藍單》、及米行存根聯《紅單》。米行請款聯係米行俟
    月底時，持之向客戶收款之用；客戶存根聯僅供客戶於啟順
    米行收款時核對商品品項及貨款之用；米行存根聯則係業務
    員繳回米行後，由米行留存之），足以生損害於啟順米行、
    白有商行、佳佳超市、宏昌商行、江璧麟、吳瓊琳、李永華
    及張姓之人，並持米行存根聯交予啟順米行而行使之，並以
    此方式侵占如附表二所示之啟順米行商品，貨物合計價值二
    萬八千二百七十五元。爰本於侵權行為損害賠償、不當得利
    之法律關係，起訴求為命被告應給付原告七萬一千二百元，
    及自起訴狀繕本送達翌日起至清償日止，按年息百分之五計
    算之利息之判決。
三、被告於本院並未提出任何書狀、陳述、證據，資為抗辯。據
    被告於本院刑庭審理時，坦承其於上開期間任職於啟順米行
    ，並負責該行臺北縣新莊市、林口鄉地區之司機兼巡補貨物
    業務員，銷貨、送貨、填載日報表暨送貨單及收受貨款均係
    其業務，附表一所示日報表及附表二所示送貨單均為其所製
    作之事實，惟否認其有登載不實之日報表及送貨單，並有侵
    占米行商品等犯行，辯稱：被告出貨前係以鉛筆記載出貨數
    量，經張麗品清點無誤後出貨，於下班時，復經張麗品清點
    確認無誤後，方以原子筆登載於日報表上，故無登載不實，
    又附表二所示署押非其所為，但該送貨單既係其出貨，發生
    問題自應由其負責賠償，然其未曾向張麗品承認有變造日報
    表、偽造送貨單或侵占商品乙事等語。
四、經查：原告主張於九十二年二月二十二日起發覺被告填具之
    日報表有塗改現象，並有黑色痕跡，且發現被告早上出貨之
    米甚多，但下班繳回之數量變得甚少，原告乃開始作紀錄，
    即發覺異狀，並於同月二十三日至同月二十七日將被告之出
    貨單影印留存以資比對，即發見上情，被告並對原告承認係
    以立可擦原子筆塗改日報表之出貨數量，又被告經原告發覺
    偽造，另詢問佳佳超市負責人後，知悉附表二所示該商號部
    分出貨單之簽名亦屬不實，被告竟逕將附表二所示貨款交予
    歐德清，而取去送貨單之米行請款聯《黃單》，然本件因尚
    有附表二所示送貨單之米行存根聯《紅單》，是可得查知等
    語，業據提出如附表一所示九十二年一月二十一日、同月二
    十三日、同年二月七日被告填具之日報表暨證人劉國立影印
    存查之日報表，及同年一月二十一日、同年一月二十五日、
    同年一月三十日證人劉國立日報表紀錄在卷勾稽相符，尤以
    同年一月二十三日被告填具之日報表關於「富豐池上」、「
    散米」欄下方數據，顯有擦拭痕跡得佐。而證人劉國立於刑
    庭審理時，當庭提出之立可擦原子筆，經勘驗確可徒手或以
    橡皮擦擦拭其原子筆筆跡屬實。關於日報表之記載方式，據
    證人歐德清於偵查中證稱，啟順米行之業務員均以原子筆書
    寫，若有更正，則由張麗品填註乙情（見九十三年度偵字第
    四○四五號偵查卷第二三頁反面），且與證人張麗品在偵查
    中所陳，互核無誤（見九十三年度偵字第四○四五號偵查卷
    第二二頁反面），是被告辯稱出貨時，係以鉛筆為之，至下
    班由張麗品清點後，始以原子筆註記云云，要與事實未洽。
    況且，衡情店主為擔保業務員實際出貨品項及數量免遭塗改
    ，實不致粗略地允許業務員祗以橡皮擦即可輕易擦拭塗改之
    鉛筆註記即可，反於店主清點時，嚴格要求自己以不易塗改
    之原子筆書寫確認銷售之數量，故被告所辯，顯逾常情，難
    予採信。此外，證人張麗品於偵查中並證述：被告於九十二
    年二月八日向伊承認係以立可擦原子筆竄改日報表乙事（見
    九十三年度偵字第四○四五號偵查卷第二三頁正面）。從而
    ，足徵被告確於日報表中為不實之登載，並行使之，且侵占
    啟順米行如附表一所示之商品。又被告坦認如附表二所示送
    貨單為其所製作，則其就附表二所示署押，係何人所為，自
    應知之甚稔，然其始終無法具體陳明何人為之！而宏昌商行
    負責人林宏昌於偵查中則結證：附表二所示宏昌商行人員署
    押「張」非伊所為乙節屬實（見九十二年度發查字第一六一
    八號偵查卷第四○頁反面、九十三年度偵字第四○四五號偵
    查卷第一二頁）；又佳佳超市負責人江璧麟於偵查中亦結稱
    ：附表二所示江璧麟署押非伊所為，伊妻為吳瓊芳並非吳瓊
    琳，吳瓊琳之署押猶非伊妻所為，該超市並無訂購附表二所
    示之啟順米行商品等情（見九十二年度發查字第一六一八號
    偵查卷第二一頁反面、第二二頁正面）；另白有商行負責人
    李美麗於偵查中且證稱：啟順米行送至伊商行之貨品，日間
    由李敏華簽收，夜間由伊親自簽收，該商行並無附表二所示
    送貨單之訂貨情形，故拒絕付款等語（見九十二年度發查字
    第一六一八號偵查卷第三○頁反面、第三一頁正面），復有
    在卷之如附表二所示九十二年二月八日送貨單米行存根聯影
    本一紙、同月十日暨同月十二日送貨單米行存根聯各一紙《
    紅單》、同月二十五日送貨單米行存根聯二紙《紅單》存卷
    可憑。再參以被告所涉侵占等犯行，業經本院刑庭根據調查
    之結果認定被告犯行屬實，判處被告侵占有罪在案，有九三
    年上訴字第二五四四號刑事判決書在卷可稽。被告經合法通
    知，既不到庭爭執，亦不提出任何書狀答辯，應認原告之主
    張為真實。從而原告主張被告應負侵權行為損害賠償責任，
    即有理由。
五、按「因故意或過失，不法侵害他人之權利者，負損害賠償責
    任」，為民法第一百八十四條第一項前段所明定。核被告上
    揭侵占行為，顯已侵害原告之財產權，致原告受有損害。從
    而，原告基於侵權行為之損害賠償請求權，請求被告賠償原
    告七萬一千二百元及自訴狀繕本送達翌日即九十三年十二月
    二十五日起至清償之日止按年息百分之五計算之利息，為有
    理由，應予准許。
六、本件事證已臻明確，兩造其餘之攻擊防禦方法及所提之證據
    ，經審酌後認均無礙判決之結果，爰不予一一論述，附此敘
    明。
七、據上論結，本件原告之訴為有理由，爰依民事訴訟法第七八
    條、第三八五條第一項前段，判決如主文。
中　　華　　民　　國　　94　　年　　8 　　月　　30　　日
                  民事第三庭審判長法　官  林敬修
                                  法　官  劉勝吉
　　　　　　　　　　　      　　　法　官  藍文祥
正本係照原本作成。
不得上訴。
中　　華　　民　　國　　94　　年　　8 　　月　　31　　日
                                  書記官  顧倪淑貞
